臺灣新竹地方法院民事小額判決
109年度竹北小字第527號
原      告  陳麗香  
被      告  朱錦河  

上列當事人間返還不當得利事件，本院於民國110年2月26日辯論
終結，判決如下：
    主      文
被告應給付原告新臺幣參萬壹仟壹佰陸拾柒元，及自民國一○九
年十二月十八日起至清償日止，按週年利率百分之五計算之利息
。
原告其餘之訴駁回。
訴訟費用新臺幣壹仟元，由被告負擔新臺幣伍佰貳拾元，餘由
原告負擔。
本判決第一項得假執行。
    事實及理由
壹、程序部分：
一、按訴狀送達後，原告不得將原訴變更或追加他訴，但擴張或
    減縮應受判決事項之聲明者，不在此限，民事訴訟法第255
    條第1項第3款定有明文。本件原告起訴時原聲明係請求：被
    告應給付原告新臺幣（下同）61,761元，及自收到繕本翌日
    起至清償日止，按年利率5%計算之利息；嗣於訴訟進行中，
    原告變更聲明為：被告應給付原告59,954元，及自起訴狀繕
    本送達翌日起至清償日止，按年息百分之5計算之利息（見
    本院卷第63頁），核屬單純減縮應受判決事項之聲明，合於
    前揭規定，程序上應予准許。
二、本件被告經合法通知，未於最後言詞辯論期日到場，核無民
    事訴訟法第386條各款所列情形，爰依原告之聲請，由其一
    造辯論而為判決。　　
貳、實體部分：
一、原告主張：兩造於民國107年11月4日定有房屋租賃契約書（
    下稱系爭租約），約定被告向原告承租門牌號碼新竹縣○○市
    ○○街00號3樓之建物（下稱系爭建物），每月租金為11,000
    元，租賃期間自107年11月4日起至108年11月3日止，被告於
    訂立系爭租約時，給付原告押租保證金22,000元；詎租期屆
    滿，被告未於108年11月3日遷離系爭建物，原告遂於108年1
    2月19日向本院提起109年度竹北簡字第101號遷讓房屋等訴
    訟，請求被告騰空返還系爭建物及給付積欠租金、電費、瓦
    斯費，兩造於109年5月5日成立訴訟中和解，並結算至109年
    5月之租金，和解筆錄中約定被告應於109年7月3日遷讓返還
    系爭建物；惟被告未於109年7月3日搬離系爭建物，原告以
    上開和解筆錄為執行名義，聲請強制執行，經本院109年度
    司執字第27561號事件受理，原告於109年10月28日點交執行
    程序中，始以備用鑰匙進入並接管系爭建物。又被告自109
    年6月4日起至109年10月28日止（4個月又25天），繼續居住
    使用系爭建物，每月可獲得相當於租金之利益，致原告受有
    相當於租金之損害，且無法律上之原因。又被告所受利益之
    金額，應以土地申報地價及房屋課稅現值，合併按土地法第
    97條之租金上限比例計算，共計81,954元；而扣除押租保證
    金22,000元後，被告尚應給付原告59,954元（81,954－22,00
    0＝59,954）。為此，爰依民法第179條之規定，提起本件訴
    訟，並聲明：被告應給付原告59,954元，及自起訴狀繕本送
    達翌日起至清償日止，按年息百分之5計算之利息。
二、被告則以：本院民事執行處曾通知於109年10月6日下午3時3
    0分履勘現場，其於當日下午曾在現場準備點交系爭建物予
    原告，然待至當日下午4點多，原告及本院民事執行處人員
    均未前往現場，伊遂將系爭建物鑰匙含備用鑰匙放在桌上，
    故其僅實際占用系爭建物至109年10月6日。本院民事執行處
    未通知伊履勘改期，故本件應以109年10月6日當作終止日，
    應給付之金額應該是相當於4個月租金之金額44,000元。此
    外，其於109年6月至10月間曾以無摺存款方式備註其姓名匯
    款1、2個月租金至原告銀行帳戶。答辯聲明：原告之訴駁回
    。
三、兩造不爭執事項：
(一)兩造間定有系爭租約，約定被告向原告承租系爭建物，每月
    租金為11,000元，租賃期間為107年11月4日起至108年11月3
    日止，被告於訂立系爭租約時，給付原告訂金22,000元。
(二)被告未於108年11月3日遷離系爭建物，原告遂於108年12月1
    9日提起本院109年度竹北簡字第101號事件，請求被告騰空
    返還系爭建物及給付積欠租金、電費、瓦斯費，兩造於109
    年5月5日成立訴訟中和解。和解成立內容如下：
　１被告願給付原告33,000元，其給付方式為：被告當庭給付23,
    300元，經原告當庭點收無訛。系爭建物內現有之兩台禾聯
    牌分離式冷氣機，被告願於搬離系爭建物時將上開冷氣留置
    於系爭房屋內，交付原告以此抵償1萬元。
　２押金22,000元目前由原告保管，被告於109年7月3日搬離系爭
    建物，並清償電費、瓦斯費後，原告願將押金22,000元返還
    被告，如被告已搬離系爭建物但未清償電費、瓦斯費，原告
    得於押金22,000元中扣除電費、瓦斯費，其餘應返還被告。
　３系爭房屋內現有電腦桌2張、書桌1張、衣櫃1座，被告願於搬
    離系爭房屋時留於屋內交付原告，所有權歸原告所有。
　４兩造其餘請求拋棄。
(三)被告未於109年7月3日搬離系爭建物，原告以上開和解筆錄
    為執行名義，聲請強制執行，經本院109年度司執字第27561
    號事件受理，原告於109年10月28日點交執行程序中，以備
    用鑰匙進入並接管系爭建物。
四、經本院偕同兩造整理爭點如下：
    原告主張被告自109年6月4日起至109年10月28日止無權占用
    系爭建物，依民法第179條之規定，被告應返還原告相當於
    租金之不當得利，有無理由？
五、得心證之理由：　　
(一)按無法律上之原因而受利益，致他人受損害者，應返還其利
    益，民法第179條定有明文。而依不當得利之法則請求返還
    不當得利，以無法律上之原因而受利益，致他人受有損害為
    其要件，故其得請求返還之範圍，應以對方所受之利益為度
    ，非以請求人所受損害若干為準，無權占有他人土地，可能
    獲得相當於租金之利益為社會通常之觀念（最高法院61年台
    上字第1695號判例意旨參照）。經查，系爭租約於108年11
    月3日屆至，被告未遷離系爭建物，原告遂於108年12月19日
    提起本院109年度竹北簡字第101號訴訟，請求被告騰空返還
    系爭建物及給付積欠租金、電費、瓦斯費，經兩造於109年5
    月5日成立訴訟中和解，雙方結算至109年5月間（即109年5
    月4日至109年6月3日）相當於租金之不當得利，並約定被告
    應於109年7月3日前搬離系爭建物，然被告未依和解筆錄內
    容於109年7月3日搬離系爭建物等情，為兩造所不爭執（見
    不爭執事項(一)、(二)、(三)），是依前揭規定與說明，應
    認被告自109年6月4日起繼續占用系爭建物自當受有相當於
    租金之利益，原告請求被告給付自109年6月4日起至遷讓返
    還系爭建物之日止相當於租金之不當得利，自屬有據。
(二)原告主張被告遲至109年10月28日本院民事執行處進行履勘
    及點交時始遷讓返還系爭建物，被告則抗辯其僅實際占用系
    爭建物至109年10月6日云云。經查：
  １據原告提出之光碟內證物1檔案名稱S0000000至S0000000號照
    片，顯示日期依序為109年9月29日、109年10月4日、109年1
    0月6日、109年10月11日、109年10月17日、109年10月22日
    、109年10月25日，時間為晚上7時許至11時許不等，均係自
    系爭建物門外梯間拍攝系爭建物大門顯示屋內燈光之情形（
    見本院卷第87頁至第93頁），且除照片日期109年10月17日
    晚間11時24分之影像無燈光外，其餘照片均見系爭建物內燈
    光開啟，故認系爭建物至109年10月6日以後應尚有人居住其
    內，被告抗辯伊實際占用系爭建物至109年10月6日一節，自
    難憑採。
　２被告復辯稱其於109年10月6日下午3時30分許，特別在現場要
    將系爭建物點交給原告，然當日原告及本院民事執行處人員
    均未到場，故將鑰匙含備用鑰匙放在系爭建物桌上云云（見
    本院卷第61頁）。惟按，所謂返還租賃物，係指依債務本旨
    ，向出租人移轉租賃物之占有。依民法第946條第1項規定，
    占有之移轉因占有物之交付而生效力。如果僅由債務人一方
    拋棄其占有，則惟有民法第241條所定之情形，始得免其給
    付之義務（最高法院73年度台上字第4363號裁判要旨參照）
    。查被告本應於109年7月3日依本院109年度竹北簡字第101
    號和解筆錄內容搬離系爭建物，然期限屆至，被告拒絕遷讓
    ，經原告向本院民事執行處聲請強制執行，本院民事執行處
    以109年度司執字第27561號遷讓房屋執行案件（下稱系爭執
    行案件）受理在案，並於109年7月29日核發執行命令通知被
    告應於收受上開命令後15日內自動履行，該自動履行命令於
    109年8月3日送達被告於本院109年度竹北簡字第101號案件
    之指定送達處所「新竹縣竹北市縣○○路00號8樓之1」（見本
    院109年度竹北簡字第101號卷第80頁），並於109年9月17日
    寄存送達於被告戶籍址，有送達證書2份在卷可參（見本院
    卷第97頁、第100頁），應認被告已合法收受限期履行命令
    無誤；債權人即原告於109年8月17日陳報被告未自動履行，
    本院民事執行處乃於109年9月11日核發執行命令定於109年1
    0月6日下午3時30分履勘現場，並於該執行命令說明欄四、
    記載「債務人、第三人或承租人如已於執行期日前自動履行
    ，應即向本院陳報」；其後，本院民事執行處認被告自動履
    行命令期限未屆至，故取消109年10月6日當日執行，改109
    年10月28日下午3時30分履勘及點交執行標的等情，此有本
    院民事執行處110年1月14日新院嶽109司執文字第27561號函
    可參（見本院卷第71頁），並經本院依職權調閱系爭執行案
    件核閱無訛。又查，被告坦承已收受本院民事執行處欲於10
    9年10月6日履勘現場之執行命令（見本院卷第61頁至第62頁
    ），則縱當日履勘期日取消，依該執行命令之記載，倘被告
    已自動履行即應向本院陳報，然被告自始至終均未向本院民
    事執行處陳報其已自動搬離，有本院民事執行處函文在卷可
    佐（見本院卷第71頁），故難認被告確實已於109年10月6日
    搬離系爭建物。此外，倘若被告確於109年10月6日將鑰匙及
    備用鑰匙置於系爭建物桌上，然其並未與原告辦理交屋手續
    ，依上開說明，實難認定被告已依債務本旨將系爭建物移轉
    占有予原告，且若果被告確於109年10月6日即完全遷離系爭
    建物，其亦可於當時主動連繫原告表達返還系爭建物之意願
    ，然被告捨此不為，在別無其他證據可以認定之情形下，難
    認被告前揭抗辯有據。
　３再者，本件原告係於109年10月28日下午3時30分本院民事執
    行處人員進行履勘點交時，始持備用鑰匙進入系爭建物，並
    經本院民事執行處將系爭建物點交予原告接管等情，有點交
    （履勘）筆錄可參（見本院卷第113頁至第117頁），足認原
    告確係遲至109年10月28日始取回系爭建物之占有，是原告
    請求被告給付相當於不當得利之租金計算至109年10月28日
    為止，當屬有據。
(三)另參以兩造原約定系爭建物每月租金為11,000 元，此為經
    兩造磋商合意訂定之價格，應較因行政管制目的估定之申報
    地價、課稅現值更可反映被告使用系爭建物所受之利益，故
    原告請求被告自109年6月4日起至109年10月28日止（4月又2
    5日），相當於租金之不當得利共計53,167元（11000×(4+25
    /30)＝53,167）部分，核屬有據，應予准許；逾此範圍，難
    予准許。此外，原告自承其曾收受被告交付之押租保證金22
    ,000元，並同意於本案扣除押金22,000元（見本院卷第63頁
    ），是扣除押租保證金22,000元後，原告尚得請求被告給付
    相當於租金之不當得利金額為31,167元（53,167－22,000＝31
    ,167）。
(四)至被告辯以其於109年6月至10月間有以無摺存款方式備註記
    載其姓名，匯款1、2次租金予原告云云；然被告未提出相關
    事證舉證證明，且由原告提出被告往日匯款之銀行帳戶存摺
    明細以觀，自109年4月以後即未有記載被告姓名匯款之資料
    （見本院卷第79頁光碟證物2資料），故被告辯以其於109年
    6月至10月間有匯款1、2次租金予原告一節，自難憑採，併
    予敘明。
(五)綜上所述，原告依民法第179條之規定，請求被告給付31,16
    7元，及自起訴狀繕本送達翌日即109年12月18日（起訴狀繕
    本於109年12月7日寄存送達，加計10日發生送達效力；見本
    院卷第55頁）起至清償日止，按週年利率5%計算之利息，即
    無不合，應予准許，逾上開範圍之請求，則屬無據，應予駁
    回。
六、本件係為被告部分敗訴之小額訴訟判決，就被告敗訴部分應
    依職權宣告假執行，並於判決時確定兩造應負擔之訴訟費用
    額如主文第3項所示。
七、據上論結，原告之訴為一部有理由、一部無理由，依民事訴
    訟法第436條之23、第436條第2項、第385條第1項前段、第7
    9條、第436條之19第1項、第436條之20，判決如主文。
中    華    民    國   110    年    3     月    12   日
                  竹北簡易庭  法  官  李宇璿
以上正本係照原本作成。
如對本判決上訴，非以其違背法令為理由，不得為之，且須於判
決送達後20日內向本院提出上訴狀。如委任律師提起上訴者，應
一併繳納上訴審裁判費。
中    華    民    國   110    年    3     月    12    日
                              書記官  王恬如